ACORDAO-COMPLETO-2528355

ACÓRDÃO 1145/2022 ATA 5/2022 - PRIMEIRA CÂMARA

VISTOS, relatados e discutidos estes autos que tratam, nesta fase processual, de embargos de declaração opostos ao Acórdão 18886/2021-TCU-Primeira Câmara, que julgou irregulares as contas de Francisco Savio Bezerra Uchoa, imputou-lhe débito e aplicou-lhe multa, em razão da omissão no dever de prestar contas dos recursos recebidos no âmbito do Programa de Apoio aos Sistemas de Ensino para Atendimento de Jovens e Adultos (Peja) , no exercício de 2013.
ACORDAM os Ministros do Tribunal de Contas da União, reunidos em sessão da 1ª Câmara, ante as razões expostas pelo relator e com fundamento no art. 34 da Lei 8.443/1992, em:
9.1. conhecer dos embargos de declaração opostos por Francisco Savio Bezerra Uchoa e rejeitá-los;
9.2. dar ciência desta deliberação ao embargante, com a informação de que o inteiro teor deste acórdão, bem como do relatório e do voto que o fundamentam, está disponível para consulta no endereço www.tcu.gov.br/acordaos.

Embargos de declaração opostos por ex-prefeito de Mulungu/CE contra decisão de julgou irregulares suas contas, imputou-lhe débito e aplicou-lhe multa, em razão da omissão no dever de prestar contas dos recursos recebidos no âmbito do Programa de Apoio aos Sistemas de Ensino para Atendimento de Jovens e Adultos (Peja), no exercício de 2013.

Primeira Câmara

Município de Mulungu/CE

3. Embargante: Francisco Savio Bezerra Uchoa (XXX.013.933-XX)

13.1. Ministros presentes: Walton Alencar Rodrigues (Presidente), Benjamin Zymler e Jorge Oliveira (Relator).
13.2. Ministro-Substituto convocado: Augusto Sherman Cavalcanti.

JORGE OLIVEIRA

Ministro Jorge Oliveira

Francisco Savio Bezerra Uchoa, ex-Prefeito de Mulungu/CE, opôs embargos de declaração contra o Acórdão 18886/2021-TCU-Primeira Câmara, que julgou irregulares suas contas, imputou-lhe débito e aplicou-lhe multa, em razão da omissão no dever de prestar contas dos recursos recebidos no âmbito do Programa de Apoio aos Sistemas de Ensino para Atendimento de Jovens e Adultos (Peja) , no exercício de 2013.
Em atenção ao disposto no art. 69, inciso I, do Regimento Interno/TCU, reproduzo abaixo os termos da decisão embargada:
"9.1. rejeitar as alegações de defesa de Francisco Sávio Bezerra Uchôa;
9.2. julgar irregulares suas contas e condená-lo ao recolhimento aos cofres do FNDE das quantias a seguir especificadas, atualizadas monetariamente e acrescidas de juros de mora a partir das datas discriminadas até a data do pagamento:
	Data de ocorrência
	Valor histórico (R$) 

	11/07/2013
	33.878,00

	11/07/2013
	30.580,40

	11/07/2013
	31.442,00

	11/07/2013
	4.260,00

	14/10/2013
	3.051,00

	14/10/2013
	176,80

	14/10/2013
	1.596,68

	14/10/2013
	14.656,72

	14/10/2013
	6.516,99

	14/10/2013
	3.212,24

	14/10/2013
	15.685,47

	14/10/2013
	1.835,88

	14/10/2013
	883,02

	17/10/2013
	748,77

	06/11/2013
	49.180,00

	07/11/2013
	14.989,32

	07/11/2013
	7.183,47

	07/11/2013
	3.212,24

	07/11/2013
	951,49

	07/11/2013
	98,60

	08/11/2013
	129,65

	08/11/2013
	863,20

	08/11/2013
	34,46

	08/11/2013
	748,77

	10/12/2013
	7.650,00

	10/12/2013
	21,27

	10/12/2013
	23,68

	20/12/2013
	98,60

	20/12/2013
	748,77

	20/12/2013
	14.989,32

	20/12/2013
	6.134,67

	20/12/2013
	3.212,24

	20/12/2013
	1.890,12

	20/12/2013
	73,26

	20/12/2013
	578,19

	20/12/2013
	34,46

	27/12/2013
	51.360,00

9.3. aplicar-lhe multa de R$ 25.000,00 (vinte e cinco mil reais) , a ser recolhida aos cofres do Tesouro Nacional, com atualização monetária calculada da data deste acórdão até a data do pagamento, se este for efetuado após o vencimento do prazo abaixo estipulado;
9.4. fixar prazo de 15 (quinze) dias, a contar das notificações, para comprovação, perante o Tribunal, do recolhimento das dívidas acima imputadas;"
O embargante aponta existência de omissão e contradição, tendo em vista que o voto teria desconsiderado os argumentos sustentados pela defesa, que foram acolhidos pela instrução do Auditor da SecexTCE incumbido da análise do processo, e teria levado em consideração apenas a "opinião isolada do Ministério Público junto ao TCU".
Em seguida, repisando argumentos apresentados nas alegações de defesa, alega que o objeto do presente processo foi cumprido, que houve a boa e regular aplicação dos recursos, que não ocorreu qualquer dano ao erário, e que o Parecer Conclusivo do Conselho de Acompanhamento e Controle Social - CACS, que propôs a aprovação da prestação de contas, foi devidamente enviado ao FNDE.
Dessa forma, requer que sejam concedidos efeitos infringentes aos presentes embargos, para reformar o acórdão contestado, no sentido de que as presentes contas sejam julgadas regulares.
Alternativamente, invoca os princípios da razoabilidade e da proporcionalidade para pleitear a diminuição do valor da multa aplicada.
	É o relatório.

Bianca Rafaele Lima Caminha (21867/OAB-CE), Marcos Antônio Sampaio de Macedo (15.096/OAB-CE) e outros, representando Francisco Savio Bezerra Uchoa

Não atuou

EMBARGOS DE DECLARAÇÃO. TOMADA DE CONTAS ESPECIAL. FNDE. MUNICÍPIO DE MULUNGU/CE. OMISSÃO NA PRESTAÇÃO DE CONTAS DOS RECURSOS RECEBIDOS PELO PROGRAMA DE APOIO AOS SISTEMAS DE ENSINO PARA ATENDIMENTO DE JOVENS E ADULTOS (PEJA). CONTAS IRREGULARES. DÉBITO E MULTA. CONHECIMENTO DOS EMBARGOS. INEXISTÊNCIA DE CONTRADIÇÃO, OMISSÃO OU OBSCURIDADE. REJEIÇÃO.

TOMADA DE CONTAS ESPECIAL (TCE)

não atuou

Presentes os requisitos de admissibilidade, conheço dos embargos de declaração opostos por Francisco Savio Bezerra Uchoa, ex-Prefeito de Mulungu/CE, contra o Acórdão 18886/2021-TCU-Primeira Câmara, que julgou irregulares suas contas, imputou-lhe débito e aplicou-lhe multa, em razão da omissão no dever de prestar contas dos recursos recebidos no âmbito do Programa de Apoio aos Sistemas de Ensino para Atendimento de Jovens e Adultos (Peja) , no exercício de 2013.
No mérito, inexiste omissão, obscuridade ou contradição a ser sanada em sede de embargos declaratórios.
A peça recursal fundamenta-se no fato de que o voto que proferi naquela assentada acolheu as conclusões do parecer do Ministério Público junto ao TCU, o qual propôs encaminhamento distinto daquela sugerido pela unidade técnica.
A esse respeito, transcrevo trecho do voto:
"6. O auditor da SecexTCE incumbido da instrução do processo acolheu as alegações de defesa do ex-prefeito, por considerar que a documentação anexada logrou comprovar a boa e regular aplicação dos recursos repassados, afastando as irregularidades apontadas e, por consequência, o débito a ser imputado. Propõe, assim, que as contas do responsável sejam julgadas regulares com ressalva.
7. O dirigente da 1ª Diretoria, com a concordância do titular da unidade técnica, anuiu à compreensão de que a documentação apresentada seria suficiente para afastar o débito, divergindo em relação à caracterização da omissão no dever de prestar contas: como os documentos somente foram juntados após o recebimento da citação, propõe o julgamento pela irregularidade das contas, com aplicação da multa prevista no art. 58, I, da Lei 8.443/1992, em alinhamento à jurisprudência desta Corte.
8. O Ministério Público junto ao TCU, representado pelo Dr. Paulo Soares Bugarin, diverge das conclusões da SecexTCE. Considera que a listagem de nomes apresentada extemporaneamente pelo responsável, 'digitada em folha sem qualquer timbre, sem assinatura das pessoas arroladas e sem assinatura ou qualquer identificação do responsável por essa informação', além de 'desacompanhada de qualquer comprovante de frequência desses supostos alunos nas ações de educação' não possui força probatória capaz de demonstrar a boa e regular aplicação dos recursos repassados. Ademais, entende que 'o parecer conclusivo emitido rasamente em 4/11/2019, após a dupla citação do ex-prefeito, pela atual presidente do CACS, não confere segurança quanto ao entendimento do Conselho acerca da execução do Peja em 2013'.
9. Dessa forma, o Procurador do MPTCU propõe rejeitar as alegações de defesa submetidas pelo ex-Prefeito, julgar irregulares as suas contas, condená-lo ao recolhimento do débito e sancioná-lo com multa proporcional ao dano.
10. Desde já, manifesto minha integral concordância com as análises e conclusões do Ministério Público."
Nos parágrafos que se seguiram àqueles, destaquei os pontos que considerei fundamentais para formar a convicção de que a documentação apresentada não se mostrou suficiente para comprovar a boa e regular aplicação dos recursos federais transferidos.
A jurisprudência deste Tribunal considera que eventual divergência entre o juízo do relator, explicitado no voto, e os pareceres constantes do relatório não necessariamente implica a existência de contradição na deliberação. A instrução da unidade técnica e o parecer do Ministério Público junto ao TCU não vinculam o relator, que pode ou não adotar as análises técnicas como razões de decidir (Acórdão 78/2017-TCU-Plenário, relator o Ministro Bruno Dantas) .
Os demais argumentos apresentados, inclusive aquele que propugna pela redução da multa que foi aplicada ao responsável, constituem rediscussão do mérito, incabível na via estreita dos embargos de declaração, que se prestam apenas a aclarar as obscuridades, eliminar as contradições e suprir as omissões passíveis de terem ocorrido na deliberação embargada (Acórdão 583/2008-TCU-Plenário, relator o Ministro Aroldo Cedraz) .
Dessa forma, os embargos de declaração sob exame devem ser rejeitados.
Ante o exposto, VOTO pela adoção da minuta de acórdão que submeto a este Colegiado.
TCU, Sala das Sessões, em 8 de março de 2022.
JORGE OLIVEIRA 
Relator